最高法院刑事判決　　　　　　　　　　　　　　　九十三年度台上字第六七○二號
　　上　訴　人　丙○○
　　選任辯護人　施秉慧律師
　　上　訴　人　甲○○
　　選任辯護人　阮文泉律師
　　　　　　　　施吉安律師
　　上　訴　人　乙○○
　　　　　　　　　　　　送達代收人：江雍正律師
　　　　　　　　　　　　一樓之.
右上訴人等因常業詐欺案件，不服台灣高等法院高雄分院中華民國九十年十一月二十
七日第二審判決（八十九年度上訴字第一八○二號，起訴案號：台灣高雄地方法院檢
察署八十八年度偵字第六八二二號），提起上訴，本院判決如左：
    主  文
原判決關於乙○○、丙○○、甲○○部分撤銷，發回台灣高等法院高雄分院。
    理　由
本件原判決認定上訴人乙○○為彰化縣埤頭鄉○○村○○路○段三二六號交泰加油站
有限公司（下依其招牌稱為「合興加油站」）之實際負責人；上訴人丙○○為彰化縣
加油站商業同業公會總幹事；上訴人甲○○為高雄市「英如貿易有限公司」（下稱「
英如公司」）負責人。彼等均明知加油站所出售供汽、機車使用之各種汽油，應符合
經濟部公告之汽油規格，及中國石油股份有限公司（下稱中油公司）之各種汽油規範
，不得將油漆溶劑、通用溶劑、甲苯等工業溶劑所混合之溶劑油（下稱「溶劑油」）
混充為中油公司所生產之「九二」、「九五」無鉛汽油或高級汽油，而出售予汽、機
車使用人。詎乙○○於民國八十六年間起，竟意圖為自己不法之所有，經由丙○○之
介紹向「中宏貨運行」負責人黃宏全（業經原審判刑確定）取得「溶劑油」，並將之
混入該加油站儲油槽中，冒充中油公司所生產之「九二」、「九五」無鉛汽油及高級
汽油，出售予汽、機車使用人，以圖增加利潤。其除自八十六年底某日起，每月約訂
購三台油罐車之「溶劑油」外（每台油罐車容量約一萬五千公升）；並於八十七年五
月二十二日、五月二十六日、六月三日、六月十四日、七月二日、七月五日、七月十
七日、七月二十四日、七月三十一日、八月四日、八月十二日、八月二十四日、九月
二日、九月十四日、九月二十三日、十月二日、十月十日、十一月四日、十二月二十
四日、十二月二十五日、八十八年一月二日、一月十日、一月十九日、一月二十七日
之夜間、凌晨或各該翌日凌晨，每次需進油時，均先行告知丙○○，再由魏某通知黃
宏全出油並委託（何清源或何森貴）運送至「合興加油站」，每車次約一萬五千公升
（即「溶劑油」）之總容量。丙○○、黃宏全均明知乙○○購買「溶劑油」混充汽油
販賣，竟分別基於幫助之犯意，由丙○○轉介黃宏全以每公升新台幣（下同）十．三
元之價格，販售「溶劑油」予乙○○，而由丙○○從中抽取每公升一元之佣金。黃宏
全則通知甲○○以「英如公司」之名義，向中油公司購買油漆溶劑、通用溶劑及甲苯
等油品，再由黃宏全委由貨運業者何清源或其所僱用之司機何森貴（以上二人均經判
刑確定）向中油公司嘉義煉製研究所或王田油庫提領上述油品後，注入以貨櫃拖板車
改裝之油罐車（曳引車頭牌照號碼ＩＤ｜五三○號，為何清源所有，貨櫃拖板車身牌
照號碼ＰＬ｜五三○號，為黃宏全所有）中混合成「溶劑油」，再依黃宏全之通知運
送至「合興加油站」，而將上述「溶劑油」注入該加油站「九二」、「九五」無鉛汽
油及高級汽油儲油槽中，而由乙○○出售予不特定之顧客，使各該不特定顧客均陷於
錯誤，而交付購買等量汽油對價之財物，其因此每公升可多賺取三至四元之利潤，並
以之為常業。嗣於八十七年十二月間，黃宏全退居幕後，而由甲○○取代黃宏全之地
位，並約定由黃宏全負責介紹客戶或為甲○○收取貨款，而從中取得每公升○．五元
之酬勞。丙○○、甲○○、黃宏全、何清源及何森貴等人以前揭方式，助使乙○○得
以遂行其犯罪。嗣於八十八年一月二十八日凌晨三時許，何森貴駕駛「油罐車」至「
合興加油站」，正將「溶劑油」注入該加油站「九二」及「九五」無鉛汽油儲油槽時
，為警當場查獲等情。因而撤銷第一審判決，改判仍論處乙○○以犯意圖為自己不法
之所有，以詐術使人將本人之物交付為常業罪刑，及論處丙○○、甲○○幫助以犯意
圖為自己不法之所有，以詐術使人將本人之物交付為常業罪刑，固非無見。
惟查：(一)、按有罪判決書之事實欄，為適用法令之依據，法院應將其依職權認定與犯
罪構成要件有關之事項，詳細記載於事實欄，然後於理由欄內說明其憑以認定之依據
，使事實與理由兩相一致，方為合法。若事實有此記載，而理由未予說明，則為理由
不備；如理由已有說明，而事實欄未予記載，則其理由失其依據，均足以構成撤銷之
原因。原判決事實欄記載：乙○○於八十七年五月二十二日、五月二十六日、六月三
日、六月十四日、七月二日、七月五日、七月十七日、七月二十四日、七月三十一日
、八月四日、八月十二日、八月二十四日、九月二日、九月十四日、九月二十三日、
十月二日、十月十日、十一月四日、十二月二十四日、十二月二十五日、八十八年一
月二日、一月十日、一月十九日、一月二十七日之夜間、凌晨或各該翌日凌晨，每次
需進油時，均先行告知丙○○，再由魏某通知黃宏全出油並委託（何清源或何森貴）
運送至「合興加油站」等情，而就此部分併論上訴人等常業詐欺罪或幫助常業詐欺等
罪。但並未於理由欄內說明其憑以認定乙○○有於前揭日期，經由丙○○通知黃宏全
委託何清源或何森貴，運送「溶劑油」注入「合興加油站」儲油槽內之證據及理由，
依上說明，自有判決理由不備之違背法令。又原判決一方面於理由內說明乙○○係以
詐欺取財之「共同犯意」，反覆為此一社會活動，並恃以維生，自為詐欺取財之常業
犯云云（見原判決第二十六頁第十一行、第十二行）。一方面卻又認定丙○○、甲○
○、何清源、黃宏全、何森貴等人均係基於幫助之犯意而幫助其犯罪，而論處乙○○
單獨犯常業詐欺罪，亦有判決理由矛盾之違誤。再者，原判決認定乙○○係自「八十
六年年底某日」開始本件犯罪行為。但卷查何森貴於警詢時供稱：「我大約於『八十
五年九月間』開始載運參雜有『油漆溶劑』、『通用溶劑』、『甲苯』溶劑的油品至
交泰（合興）加油站及位於彰化縣永靖鄉○○路上的群邦加油站販賣，一直到為警方
查獲時為止，前後約二年餘……」等語（見警卷第十七頁）。若其所述可信，則乙○
○似自「八十五年九月間」起，即開始為本件犯罪行為。原判決對於何森貴前揭所述
是否可信，並未說明其論斷取捨之理由，亦嫌理由欠備。(二)、原判決認定何森貴於八
十八年一月二十八日凌晨三時許，駕駛前述「改裝油罐車」至「合興加油站」，先後
將「溶劑油」注入該加油站「九五」及「九二」無鉛汽油槽時，為警當場查獲，並扣
得該加油站「九二」、「九五」無鉛汽油槽內已混合「溶劑油」之「九二」無鉛汽油
一萬九千公升、「九五」無鉛汽油三萬零二百公升等情。並於理由內說明上述查扣之
「九二」、「九五」無鉛汽油，均已混入溶劑油，係乙○○所有供犯罪所用之物，而
併予宣告沒收。惟卷查乙○○於第一審訊問時供稱：警方查獲當天何森貴駕駛油罐車
至其合興加油站，係將「溶劑油」注入「九五」無鉛汽油油槽等語（見第一審卷第五
十三頁）。且上述查扣之「九二」無鉛汽油經警方採樣（樣品編號ＴＣ８８０９Ｂ）
送請中油公司檢驗結果，認為符合中油公司「九二」無鉛汽油規範，有經濟部取締違
法經營油品會報執行小組台中執行分組函，及中油公司煉製研究所燃料組檢驗報告各
一份附卷可稽（見偵查卷第二十二頁至第二十六頁）。則何森貴於被警查獲當時是否
已將「溶劑油」注入該加油站「九二」無鉛汽油槽內，以及其注入之數量究竟若干？
此與扣案之「九二」無鉛汽油得否認為係供乙○○所有供犯罪所用之物而予以宣告沒
收有關，自有詳加調查釐清明白之必要。原審對此並未詳予根究調查明白，遽認查扣
之「九二」無鉛汽油已被混入「溶劑油」，而予以宣告沒收，尚嫌調查未盡。(三)、按
有二種以上之主刑者，加減時併加減之，刑法第六十九條定有明文。又刑法第三百四
十條常業詐欺罪之法定本刑為一年以上七年以下有期徒刑，得併科五萬元以下罰金。
是該罪之法定本刑有有期徒刑及罰金二種，若有加減時，應併就有期徒刑及罰金二種
主刑同加減之。原判決認丙○○、甲○○二人均應成立刑法第三百四十條常業詐欺罪
之幫助犯，並於理由內說明其二人均應依刑法第三十條第二項之規定減輕其刑（見原
判決第二十七頁倒數第六行至倒數第四行）。但主文卻諭知其二人有期徒刑十月，併
科罰金五萬元；其就併科罰金部分仍量處該罪之最高度法定本刑，並未依法減輕其刑
，自有判決主文與理由矛盾之違法。以上或為上訴意旨所指摘，或為本院得依職權調
查之事項，應認原判決關於乙○○、丙○○、甲○○部分有撤銷發回之原因。
據上論結，應依刑事訴訟法第三百九十七條、第四百零一條，判決如主文。
中　　　華　　　民　　　國　　九十三　　年　　 十二 　　月　　二十三　　日
                              最高法院刑事第六庭
                                  審判長法官  吳　雄　銘
                                        法官  池　啟　明
                                        法官  石　木　欽
                                        法官  郭　毓　洲
                                        法官  吳　三　龍
      右正本證明與原本無異
                                              書  記  官
中　　　華　　　民　　　國　　九十三　　年　　 十二 　　月　　二十八　　日
                                                                    ｍ
